臺灣士林地方法院民事判決　　　　　　　　94年度醫字第18號
原　　　告　丁○○
輔　佐　人　乙○○
訴訟代理人　李聖隆律師 （兼送達代收人）
被　　　告　甲○○
　　　　　　　　　　　　樓
　　　　　　台北市立聯合醫院（陽明院區）
上　一　人
法定代理人 　戊○○
共　　　同
訴訟代理人　葉忠雄律師
當事人間損害賠償事件，本院於93年3月29日言詞辯論終結，判
決如下：
    主  文
原告之訴及假執行之聲請均駁回。
訴訟費用新台幣伍萬捌仟捌佰零陸元由原告負擔。
    事實及理由
一、被告台北市立聯合醫院（陽明院區）之法定代理人，於原告
    起訴時為張珩，嗣變更為丙○○，又再變更為戊○○（本院
    卷325 、326 頁、553 頁），有台北市政府令在卷可參，其
    聲明承受訴訟應予准許。
二、原告主張：原告於93年10月26日至被告台北市立聯合醫院（
    陽明院區）檢查右眼視力為0.8 ，左眼為0.7 ，右眼近視82
    5 、度左眼近視800 度，於同年月29日被告甲○○為原告施
    以ＬＡＳＩＫ手術，惟原告手術前即有視網膜裂孔或剝離，
    且手術前1 年內近視度數一直增加中，但被告台北市立聯合
    醫院（陽明院區）之醫師即被告甲○○，無視網膜及眼角膜
    次專科資格，未能看出原告視網膜已有破洞，復未詳細告知
    ＬＡＳＩＫ手術是否為矯正視力之最佳方法、該手術之成功
    率、可能之併發症及其危險性，其未盡告知之義務，即為原
    告施行手術，造成原告手術後視網膜剝離，且角膜切割過薄
    ，角膜基質層厚度僅剩194 ＵＭ，低於250 ＵＭ安全質，未
    來將出現圓錐角膜（147） 等語；爰依民法第184 第2 項、
    第188 第1 項、第191 之3 （先位聲明部分）、第214 條、
    第227 條、227 條之1 、消費者保護法第7 條第1 、2 項、
    第51條（後位聲明部分）規定，請求被告連帶給付原告慰撫
    金新台幣（以下同）100 萬元、減少勞動能力損失（減少勞
    動能力46.14%）4 ,591,574 元 、增加生活上負擔331,7 13
    元（每月請假1 日就診扣薪水）、醫葯費10,532元等語；並
    先位聲明：(一)被告應連帶給付原告5,933,819 元，並自調解
    聲請狀繕本送達最後被告之翌日起至清償日止，按週年利率
    百分之5 計算之利息；(二)請准供擔保宣告假執行。後位聲明
    ：(一)被告台北市立聯合醫院（陽明院區）應給付原告5,933,
    819 元，並自調解聲請狀繕本送達被告台北市立聯合醫院（
    陽明院區）之翌日起至清償日止，按週年利率百分之5 計算
    之利息；(二)請准供擔保宣告假執行。
三、被告則以：被告甲○○有中華民國醫用雷射光電學會之會員
    證，自有能力從事系爭手術（本院卷116 頁），且手術前已
    依醫療常規為原告檢查，並未發現其視網膜有裂孔或裂縫之
    情形，僅為高度近視眼之視網膜變性，該手術實施後原告之
    度數亦有改善，但其後來並未持續追蹤檢查，被告並無醫療
    過失等語為辯；並聲明：(一)原告之訴及其假執行之聲請均駁
    回。
    (二)如受不利之判決願供擔保免為假執行。
四、本院協議簡化兩造不爭執點及爭執點如下：
(一)、兩造不爭執之事項：
１、原告於93年10月26日至被告台北市立聯合醫院（陽明院區）
    檢查右眼視力為0.8 ，左眼為0.7 （士調222 號卷第6 頁）
    右眼近視825 、度左眼近視800 度（本院卷24），同年月29
    日手術後原告至被告台北市立聯合醫院（陽明院區）回診數
    次，均由被告甲○○檢查，原告於同年10月30日至被告台北
    市立聯合醫院（陽明院區）回診，依病歷摘要之回診紀錄為
    ：「右眼度數遠視225 至近視150 度，亂視（近視性）100
    度到175 度，左眼度數遠視150 度至近視275 度，亂視（近
    視性）175 度到225 度」，同年12月11日回診之紀錄為：「
    眼底疑似玻璃（誤為玻離）體視網膜症，予以照相及予以治
    療。」，同年12月13日回診之紀錄為：「予以ＦＡＧ螢光眼
    底血管攝影，疑似彌漫性視網膜症，予以治療。」，同年12
    月18日至94年1 月8 日回診之紀錄為：「右眼：遠視度數75
    ─200 度，近視性亂視75度─125 度，左眼：遠視度數50─
    125 度，近視性亂視100 ─150 度，眼壓一直在正常範圍內
    ，19.4─14.8 mmHg 、左眼8.3 ─12mmHg。」，94年1 月8
    日回診之紀錄為：「右眼眼底玻璃（誤為玻離）體混濁瓣及
    反應，左眼眼底玻璃（誤為玻離）體視網膜有變薄現象，建
    議雷射手術，病人自述其角膜有薄化現象，而其角膜弧度追
    蹤在正常復元程序，仍應觀察追蹤，手術前後矯正視力.8左
    右」（有被告台北市立聯合醫院（陽明院區）病歷摘要可佐
    【本院卷76頁】）。
２、93年12月14日原告至台大醫院經裂隙燈生體顯微鏡檢查，發
    現原告雙眼角膜瓣癒合良好，雙眼眼壓正常，自動驗光儀檢
    查顯示其右眼遠視75度併近視性散光50度，左眼遠視225 度
    併近視性散光125 度，超音波角膜厚度儀檢查顯示角膜中心
    厚度右眼414 ＵＭ，左眼390 ＵＭ等情；（有該院95年3 月
    28 日 校附秘字第0950202359號函【本院卷157 頁】可參）
    。原告於同年月20日至長庚醫院就診，診斷為「雙眼角膜屈
    光手術後」（有該院94年2 月1 日（94）長庚院法字第1118
    號函【本院卷40頁】可佐）。
３、93年12月24日至三總檢查，病歷紀載：「玻璃（誤為玻離）
    體變性」（本院卷208 頁），94年1 月9 日原告至三總就診
    ，主訴左眼視力模糊已有數月，同年月10日因左眼視網膜裂
    孔，在三總實施左眼視網膜冷凍手術（有該院病歷及有診斷
    証明書【本院卷131 頁、207 頁】可憑）。
４、94年2 月22日原告至台北市立聯合醫院（仁愛院區）檢查，
    病歷紀載：兩眼矯正視力0.4 ，雙眼高度近視之視網膜變化
    （有該院之病歷【本院卷180 反面】足按）。
５、原告於94年3 月25日至台大醫院視網膜門診檢查，「經散瞳
    檢查視網膜，發現左眼視網膜周邊有符合做過冷凍治療的視
    網膜胍絡膜疤痕，並無發現有新的裂孔（誤為恐）或病變。
    」（有前述台大醫院函【本院卷157頁）足稽）。
６、原告於94年4 月30日至三總檢查，發現視網膜缺損（本院卷
    212 頁）。
７、原告於94年9 月4 日因雙眼視網膜退化合併裂孔，於94 年9
    月5 日接受雙眼間接眼底鏡視網膜雷射手術（有病歷及診斷
    証明書【本院卷135 、204 頁】可證）。
８、原告於94年11月14日至長庚醫院檢查，右眼視力裸視為0.1
    （矯正後為0.4） 左眼視力裸視為0.1 （矯正後為0.3 ），
    右眼角膜厚度為390 ＵＭ、左眼角膜厚度為370 ＵＭ。經本
    院函詢原告未來雙眼是否會形成圓錐角膜及失明，該院答覆
    無法研判（有該院94年2 月1 日（94）長庚院法字第1118號
    函【本院卷40頁】可佐）。
９、原告於95年12月18日至長庚醫院檢查，右眼裸視為0.2 可矯
    正至0.4 ，左眼裸視0.1 可矯正至0.3 ，右眼中央角膜厚度
    421 ＵＭ、左眼中央角膜厚度為376 ＵＭ（有該院診斷証明
    書【本院卷第492頁】） 。
(二)、兩造爭執點：
１、原告手術前是否已有視網膜裂孔或剝離？
(1)、原告主張其於系爭手術前即有視網膜裂孔或剝離，被告甲○
    ○竟未能檢查出來，擅自作系爭手術，致原告視力嚴重退化
    云云，被告則以：被告甲○○為原告檢查時，原告僅為近視
    之視網膜色素增生而已等語為辯。
(2)、經查原告主張其於系爭手術前即有視網膜裂孔或剝離等情，
    係以原告術後，帶其妹蔣小萍予被告甲○○看診，被告甲○
    ○竟未能檢查出其妹視網膜已嚴重病變，且亦未能同時檢查
    出原告視網膜裂孔，致原告於94年1 月9 日至同年月11 日
    至三總住院接受左眼視網膜冷凍手術及其妹自93年12月23至
    同年月28日住入三總，接受視網膜手術，而原告之姐及弟亦
    有視網膜之疾病，原告有家族性之視網膜問題，提出三總診
    斷証明書2 份及申請其姐、弟診斷証明書之資料（本院卷13
    1 、132 頁）為證，而推論原告無檢查視網病變之技術；然
    查被告甲○○於93年10月26日術前，已以散朣劑，為原告檢
    查視網膜，原告僅屬「一般高度近視網膜變性」，有被告醫
    院之病歷摘要（本院卷24頁）可佐，而原告所提出之三總診
    斷証明書，僅能證明其於系爭手術後有視網膜之疾病，至其
    姐妹及弟縱亦有視網膜疾病，惟原告自承渠等均係在伊於系
    爭手術後至醫院檢查，始發現問題等情，原告係何時即產生
    視網膜裂孔或剝離，即屬不明，原告主張於系爭手術前即已
    有視網膜裂孔，並無積極之證據足以明之，其此部分主張，
    即乏依據。
２、被告甲○○無視網膜膜及眼角膜次專科資格，但已取得中華
    民國醫用雷射光電學會之資格，是否仍不得從事ＬＡＳＩＫ
    手術（本院卷116） ？
(1)、原告主張：被告甲○○無視網膜及眼角膜次專科資格，不得
    從事ＬＡＳＩＫ手術云云，被告則以：被告已取得中華民國
    醫用雷射光電學會之資格，當然可從事ＬＡＳＩＫ手術等語
    為辯。
(2)、但查本院囑託長庚醫院鑑定，該院就此問題函覆：「(一)沒有
    視網膜次專科執照，仍具有檢驗視網膜裂孔之能力。參加研
    習者或是僅具（誤為據）有眼科專科醫師執照，在法令層面
    即可實施ＬＡＳＩＫ手術.... 」 ，有該院96年3 月12日（
    96）長庚院法字第1056號函（本院卷545 頁）在卷足稽，是
    原告主張被告甲○○不得從事ＬＡＳＩＫ手術，亦非可採。
３、被告甲○○有無告知原告ＬＡＳＩＫ手術是否為矯正視力之
    最佳方法、該手術之成功率、可能之併發症及其危險性（即
    有無盡告知義務）？
(1)、原告主張被告甲○○於手術前並未告知有關於系爭手術是否
    為矯正視力之最佳方法、該手術之成功率、可能之併發症及
    其危險性，亦未交付手術注意事項等文件予伊，且當天手術
    係排在下午2 時，伊趕到時，護士謂醫師已到，催促伊，故
    伊未及看手術室外牆之注意事項，即動手術，被告並未盡前
    述告知之義務等語；被告甲○○固不否認未以口頭告知原告
    關於該手術之相關資訊，惟抗辯：一定有交付注意事項等相
    關書面予病患看，俟病患有問題再問醫師，且手術前技術員
    一定也會拿手術同意書予病患看，並會問病患有無看手術同
    意書云云（本院卷448 頁），被告醫院並抗辯：醫院有提供
    「準分子雷射說明」及「ＬＡＳＩＫ屈光手術前後注意事項
    」予病患，手術室外牆上大型注意事項公告欄上亦記載相關
    注意事項云云。
(2)、按醫療機構實施手術，應向病人或其法定代理人、配偶、親
    屬或關係人說明手術原因、手術之成功率或可能發生之併發
    症及危險性，並經其同意，簽具手術同意書及麻醉書，始得
    為之。又按醫療機構診治病人時，應向病人或其法定代理人
    、配偶、親屬或關係人告知其病情、治療方針、處置、用藥
    、預後情形及可能之不良反應。再醫師診治病人時，應向病
    人或其家屬告知其病情、治療方針、處置、用藥、預後情形
    及可能之不良反應。為醫療法第63條第1 項前段、第81條、
    醫師法第12-1條所明。故醫院提供醫療服務時，應有充分告
    知說明，俾使病患瞭解對其決定有重大影響之所有資訊，使
    病患有權決定是否接受特定之醫療行為。否則，醫療機構或
    醫師即構成說明義務之違反。查被告雖提出「準分子雷射說
    明」及「ＬＡＳＩＫ屈光手術前後注意事項」手術室外牆上
    大型注意事項公告欄之照片影本及原告之手術同意書（本院
    卷112 、113 、451 、72頁），證明手術前已盡告知之義務
    ，然尚不足以證明被告確有交付上開2 文件予原告，且原告
    已與醫師約好手術時間，縱提前到達手術室外等候，其是否
    能完全理解外牆上記載之注意事項之內容，亦屬可疑，仍須
    醫療機構人員予以事前解說，方屬已盡告知之義務，被告就
    其已盡告知義務之舉證尚不充分，是原告主張被告未盡告知
    義務，非無可採。
４、被告甲○○為原告所施行之ＬＡＳＩＫ手術，是否造成原告
    手術後視網膜剝離，而不得不於94年1 月10日於三總施行左
    眼視網膜冷凍手術，嗣於94年9 月5 日再於三總接受雙眼間
    接眼底鏡視網膜雷射手術？
(1)、原告主張：被告甲○○為原告所施行之ＬＡＳＩＫ手術，造
    成原告手術後視網膜剝離云云，被告否認之，並抗辯：原告
    手術後視網膜剝離或裂孔，與被告甲○○所作之系爭手術無
    關等語。
(2)、本院就此問題囑託長庚醫院鑑定，該院就此問題函覆：「..
    . (二)具視網膜裂孔與ＬＡＳＩＫ手術的直接相關性目前仍無
      定案。一般建議具視網膜裂孔者於ＬＡＳＩＫ術前接受視
      網膜裂孔雷射修補手術。(三)ＬＡＳＩＫ術後出現視網膜剝
      離的個案，有報導過的0.06% 發生率，但是否是因實施Ｌ
      ＡＳＩＫ手術直接導致視網膜裂孔剝離至今仍無直接關連
      性可被證實。... 」，有前開函可佐，是原告此部分主張
      ，即非可採。
５、被告甲○○為原告所施行之ＬＡＳＩＫ手術，是否角膜切割
    過薄，致角膜基質層厚度低於250 ＵＭ安全質，未來將出現
    圓錐角膜（本院卷147），而必須實施移植角膜手術？
(1)、原告主張：被告甲○○為原告所施行之ＬＡＳＩＫ手術，因
    角膜切割過薄，致角膜基質層厚度低於250 ＵＭ安全質，未
    來將出現圓錐角膜，而必須實施移植角膜手術云云，被告否
    認有角膜切割過薄之情形，被告甲○○辯稱：伊僅係角膜切
    割比較薄而已，將來未必會出現圓錐角膜之情況等語。
(2)、本院就此問題囑託長庚醫院鑑定，該院就此問題函覆：「（
    問：實施ＬＡＳＩＫ手術時，所謂底層角膜至少須保留250
    ＵＭ厚度，是指汽化前或汽化後？）... (四)是指汽化後的建
    議預留厚度。(五)如汽化過度是可能造成角膜過薄（誤為厚）
    。所謂“過薄”的標準（250+180or150or130or 110microns
    ）為一“一般建議標準”，並非有確實研究證實250microns
    的一準確分界點。另其是否有造成圓錐角膜之虞？答案應係
    不一定，每個人的個體差異性極大，正如250microns為一個
    “通則”，並不代表一定可能產生圓錐角膜，需追蹤才可制
    定。如造成圓錐角膜的情形，並不一定要接受角膜移植，目
    前尚有其他治療方法。... (七)... 目前矯正視力只有右眼0.
    4 、左眼0.3 ，可用高透氧硬性隱形眼鏡（ＲＧＰ）矯正。
    平均一至二個月回診一次視力可以矯正至.6 或 更好。...
    」等語，是原告角膜雖有因系爭手術之實施而變薄之情形，
    但難以證明已達「過薄」之狀態，且其亦自承目前尚未有圓
    錐角膜之現象，將來是否會出現圓錐角膜，仍在未知之數，
    且既可繼續醫治，有無實施移植角膜手術必要性，即非無疑
    。是此部分原告主張，亦非完全可採。
６、原告目前之矯正視力右眼0.4 ，左眼0.3 ，是否無法復原，
    如無法復原，符合殘障等級第幾級？如可移植角膜，是否即
    可完全恢復正常視力？
(1)、原告主張：原告目前之視力已達殘障之標準，減少勞動能力
    46.14%，須移植角膜才有回復視力之可能云云，被告則否認
    之，辯稱：原告之視力問題，可以硬性隱形眼鏡矯正等語。
(2)、查本院就原告視力之變差與系爭手術有無相當因果關係？與
    其事後所作之視網膜手術有無相當因果關係或與兩者均有相
    當因果關係等疑問，囑託長庚醫院鑑定，該院就此問題函覆
    ：以目前之資料無法回答等語，有前開函可按，是依前所述
    被告雖未盡告知義務，而違反保護他人之法律，推定有過失
    ，然過失與結果間，尚須有相當因果關係，被告始須依法負
    賠償責任。本件既難以證明被告甲○○對原告所施之系爭手
    術，與原告視力之惡化間有相當因果關係，即無討論本爭點
    必要。
五、綜上所述，原告依民法第184 第2 項、第188 第1 項、第19
    1 之3 （先位聲明部分）、第214 條、第227 條、227 條之
    1 、消費者保護法第7 條第1 、2 項、第51條（後位聲明部
    分）規定，請求被告連帶給付如先後位聲明所示之金額及利
    息，為無理由，應予駁回。原告既受敗訴之判決，其假執行
    之聲請，亦失所附麗，併予駁回。
六、按法院為終局判決時，應依職權為訴訟費用之裁判。為民事
    訴訟法第87條第1 項所明定，爰確定本件訴訟費用之金額，
    如附表所示 。
七、據上論結，原告之訴為無理由，依民事訴訟法第78條、第87
    第1 項，判決如主文。
中　　華　　民　　國　　96　　年　　3　　月　　30　　日
                  民事第一庭  法  官  黃小瑩
以上正本證明與原本無異。
如對本判決上訴，應於判決送達後20日內向本院提出上訴狀。
中　　華　　民　　國　　96　　年　　4 　　月　　2 　　日
                              書記官  陳鳳嬌
訴訟費用附表：
裁判費：56806元
台大醫院諮詢費2000元
合計：58806元
